臺灣桃園地方法院刑事判決　　　　　　　　　　　　　九十一年度訴字第九○七號
　　公訴人 臺灣桃園地方法院檢察署檢察官
　　被　告 子○○
右列被告因妨害自由等案件，經檢察官提起公訴（九十年度偵字
第八一二六號、第一一二○二號，九十一年度偵字第七六九號、
第五二○六號、第七九七○號），本院判決如左：
    主    文
子○○共同以非法方法剝奪人之行動自由，處有期徒刑肆月，如
易科罰金，以參佰元折算壹日。
其餘被訴部分無罪。
    事    實
一、民國八十九年十一月二十九日下午五時許，姓名年籍不詳、
    綽號「小蔡」之成年男子，欲在位於桃園縣大園鄉○○路○
    段二○九號旁「金安貨運行倉庫」之公眾得出入場所內主持
    賭局，並從中抽取抽頭金圖利，乃邀乙○○對外找尋賭客並
    在現場擔任清算賭資之工作，丙○○在場擔任「清圖」即賭
    金分配、抽取抽頭金之工作，渠等乃基於意圖營利之犯意聯
    絡，乙○○乃邀約寅○○、庚○，「小蔡」乃邀約卯○○、
    丁○○、癸○○、甲○○、丑○○，寅○○乃協同巳○○、
    庚○乃協同辰○○、戊○○、陳進慶、己○○（下稱庚○等
    五人，此部分未據起訴）前往上址，以天九牌為賭具，抽頭
    方式為賭客每贏取新臺幣（下同）一萬元，即抽取五百元之
    抽頭金，而聚集賭客賭博財物。
二、期間寅○○不斷輸錢，金額約一百多萬元，乃懷疑有人詐賭
    ，遂要求更換牌具，在暗自取得先前牌具中其中幾副牌後，
    於是日夜間八時許攜出檢查，果發現其中有暗號註記，乃認
    為遭「小蔡」、乙○○等人設局詐騙，遂憤而協同子○○在
    內之二十餘名不詳姓名成年男子，於是日夜間十時許返回上
    址，向「小蔡」、乙○○等人表示賭具有記號，要其等為此
    詐賭負責，「小蔡」、乙○○得知賭具是由庚○等五人提供
    ，乃要庚○等五人供出何人詐賭，因庚○等五人始終未承認
    詐賭，寅○○乃氣憤難平，為了取回遭詐賭所輸之賭金，乃
    與巳○○、子○○及所協同之二十餘名男子基於共同犯意聯
    絡，由子○○將庚○等五人對外聯絡之行動電話沒收後，乃
    分別徒手或持木棍，毆打庚○等五人，致庚○受有背部多處
    挫傷與擦傷（各約3*2 公分、2.5*1 公分、12*1公分、15*0
    .5 公 分、12*1公分），辰○○受有臉部擦傷二處（1*0.2
    公分、2*0.2 公分）、左側肩部紅腫（約2*2 公分）、左手
    臂背側紅腫約（15 *7 公分），戊○○受有額頭擦傷（約0.
    5*0.5 公分）、鼻樑瘀青（約1.5*1 公分）、右手腕擦傷（
    約0.5*0.1 公分）、左手腕擦傷約（1.0 *0.5公分），陳進
    慶受有下唇挫傷併擦傷（約1*1 公分）、右肩背側紅腫（約
    13 *2 公分）、左大腿後方紅腫（約7*2 公分）等傷害（己○○未成傷），寅○○並指示巳○○、子○○與該二十餘名
    、子○○遂與該二十餘名男子乃四人一組，分乘五部自小客
    車將庚○等五人押出，待其中有人承認詐賭後，才將庚○等
    五人再帶回倉庫內，寅○○遂要庚○等五人將詐賭贏得之賭
    金交還，而由子○○前往庚○車上取出，連同庚○等五人身
    上現金共計一百二十二萬元，交還與寅○○，不足額部分則
    以勞力士金錶三支暫行抵押在卯○○處，約定嗣後再以現金
    贖回，庚○等五人被以此種強暴方式行償還詐得賭金之事，
    於翌日凌晨二時許，寅○○始讓庚○等五人離去，計被妨
    害自由達四個多小時。庚○等五人離去後，隨即檢具驗傷證
    明向桃園縣警察局大園分局報案而查悉上情（乙○○、丙○○、寅○○、卯○○、丁○○、癸○○、甲○○及丑○○業
    經另行審結，巳○○經傳拘未到，待通緝到案後另行審結）
    。
三、案經庚○等五人訴由桃園縣警察局大園分局報告臺灣桃園地
    方法院檢察署檢察官並自動檢舉後偵查起訴。
　　理　　由
壹、有罪部分：
一、訊據被告子○○矢口否認有右揭共同傷害、妨害行動自由及
    強制等犯行，辯稱：伊只是受「小蔡」之邀前來賭博，並沒
    有動手打人云云。然查：
    (一)右揭事實一所示，由「小蔡」之人出面，聚集在上址以天
      九牌賭博財物並抽取抽頭金，而由乙○○邀寅○○、告訴
      人庚○，寅○○乃協同巳○○、告訴人庚○乃協同辰○○
      、戊○○、陳進慶、己○○前往，「小蔡」則邀卯○○、
      丁○○、癸○○、甲○○、丑○○在上址賭博財物，此事
      實迭據共同被告乙○○、寅○○、卯○○、丁○○、癸○○、甲○○、丑○○於警詢及偵、審中供承不諱，核與告
      訴人庚○等五人於警詢及告訴人庚○、辰○○、戊○○、
      陳進慶於偵查暨告訴人辰○○、戊○○於本院審理時之指
      訴相符。
    (二)右揭事實二所示，寅○○懷疑有人詐睹後，先行離開，在
      發現牌具有暗號註記，乃認為遭「小蔡」、乙○○等人設
      局詐騙，遂憤而協同子○○在內之二十餘名不詳姓名成年
      ，要其等為此詐賭負責，「小蔡」、乙○○得知賭具是由
      庚○等五人提供，乃要庚○等五人供出何人詐賭，因庚○
      等五人始終未承認詐賭，寅○○乃氣憤難平，為了取回遭
      詐賭所輸之賭金，乃與被告、巳○○及所協同之二十餘名
      ，分別徒手或持木棍，毆打庚○等五人，致庚○等五人受
      有如前述傷害，寅○○並指示被告、巳○○與該二十餘名
      待其中有人承認詐賭後，才將庚○等五人再帶回倉庫內，
      寅○○遂要庚○等五人將詐賭贏得之賭金交還，而由被告
      前往庚○車上取出，連同庚○等五人身上現金共計一百二
      十二萬元，交還與寅○○，不足額部分則以勞力士金錶三
      支暫行抵押在卯○○處，約定嗣後再以現金贖回，寅○○
      始讓庚○等五人離去等情，迭據告訴人庚○等五人於警詢
      中、告訴人庚○、辰○○、戊○○、陳進慶於偵查及告訴
      人辰○○、戊○○於本院審理時指訴明確，並有各該診斷
      證明書、購買物品證明單等（見八十九年度他字卷第九、
      一六、二一、二五、三○頁）附卷可稽。
    (三)被告雖以前詞否認。然查，其於警詢及偵、審中均一再自
      承自告訴人庚○處取得遭詐騙之賭金。若其僅係單純在場
      賭客，何以會受寅○○指示而為？再參以其於本院審理時
      自承有在場賭博，輸了快二萬元云云（見本院卷(二)九十三
      年十月一日審判筆錄）。而寅○○前揭取回遭詐騙之賭金
      後，卻僅交還部分賭金給其餘在場賭客即丁○○、癸○○
      、甲○○（此部分見壹、三所述），若被告真僅係單純在
      場賭博，何以其為寅○○取回賭金，寅○○竟未將其遭詐
      騙之賭金返還？顯見被告所稱在場賭博云云並非事實，告
      訴人庚○等五人前揭所指，被告係事後與寅○○返還賭場
      之人，並與寅○○共同處理右揭遭詐睹之事，確與事實相
      符。
綜右事證，被告前揭否認犯罪之辯解，核屬臨訟飾卸之詞，委無
足取。其右揭共同傷害、妨害自由、強制等犯行均已經證明，應
依法論科。
二、核被告右揭參與事實二部分所為，係犯刑法第三百零二條第
    一項之以非法方法剝奪行動自由罪；其與寅○○、巳○○及
    該二十餘名成年男子間，就此部分犯行有犯意之聯絡與行為
    之分擔，均為共同正犯；其等以單一強暴行為拘束告訴人庚○等五人行動自由，屬一行為之同種想像競合，應從一重處
    斷。至公訴意旨認告訴人庚○遭拘束行動自由時間是直到八
    十九年十二月一日，然依前揭卷附告訴人庚○之診斷證明書
    所載，告訴人庚○是於八十九年十一月三十日五時八分至該
    院外科急診接受治療，自應以告訴人庚○警詢中所述即八十
    九年十一月三十日凌晨二時許離開等語較為可採，是公訴人
    此部分認定妨害自由時間尚有未合，而公訴意旨認「小蔡」
    就此部分亦有犯意聯絡，然依共同被告乙○○、寅○○、卯
    ○○、丁○○、癸○○、甲○○、丑○○於警詢及偵、審中
    所述，其僅係負責本件主持賭局，在寅○○發現詐睹之後，
    尚要其為此負責，難認「小蔡」就此部分犯行有有犯意聯絡
    ，公訴人此部分認定亦有未洽，均附此敘明。按刑法第三百
    零二條第一項之妨害自由罪，原以強暴、脅迫為構成要件，
    其因而致普通傷害，乃強暴、脅迫當然之結果，除另有傷害
    故意外，仍祇成立該條項之罪，無同法第二百七十七條第一
    項之適用；又刑法第三百零二條第一項及第三百零四條第一
    項之罪，其所保護之法益均為被害人之自由，而私行拘禁，
    仍不外以強暴、脅迫為手段，其罪質本屬相同，惟第三百零
    二條第一項之法定刑，既較第三百零四條第一項為重，則以
    私行拘禁之方法妨害人自由，縱其目的使人行無義務之事，
    或妨害人行使權利，仍應逕依第三百零二條第一項論罪，並
    無適用第三百零四條第一項之餘地（最高法院三十年上字第
    三七○一號、二十九年上字第三七五七號判例意旨參照）。
    本件告訴人庚○等五人雖因右揭強暴行為而受有傷害，且因
    此交出前揭財物，然渠等此舉目的係在藉由拘禁告訴人庚○
    等人行動自由，以達到取回遭詐騙賭金之目的，按上所述，
    此部分已包括在妨害自由罪質中，自不再另論傷害、強制，
    併與敘明。爰審酌本件起因是告訴人庚○等五人詐騙賭金，
    被告僅係受寅○○指示，及其犯後又一再飾詞之態度等一切
    情狀，量處如主文所示之刑，以示懲儆，公訴人就其所犯具
    體求處有期徒刑二年，本院衡酌上情，依罪刑相當原則，認
    量處如主文所示之刑為適當。末查被告行為後刑法第四十一
    條業於九十年一月四日經立法院修正通過，並經總統於九十
    年一月十日公布，於同年一月十二日生效施行，其修正條文
    為：「犯最重本刑為五年以下有期徒刑以下之刑之罪，而受
    六個月以下有期徒刑或拘役之宣告，因身體、教育、職業、
    家庭之關係或其他正當事由，執行顯有困難者，得以一元以
    上三元以下折算一日，易科罰金。但確因不執行所宣告之刑
    ，難收矯正之效，或難以維持法秩序者，不在此限。」「併
    合處罰之數罪，均有前項情形，其應執行之刑逾六月者，亦
    同」，與修正前刑法第四十一條比較結果，修正後之條文顯
    較有利於被告，本件既符合修正後刑法第四十一條第一項之
    情形，依刑法第二條第一項前段規定，自應依修正後刑法第
    四十一條第一項前段規定諭知易科罰金之折算標準。
三、公訴意旨另以：被告右揭以強暴方式取得告訴人庚○等五人
    財物，涉有刑法第三百四十六條第一項恐嚇取財罪嫌。按刑
    法上恐嚇取財罪，須行為人主觀上有為自己或第三人之不法
    所有意圖，客觀上有以惡害通知被害人，使被害人心生畏懼
    ，始足當之。本件確有寅○○右揭所指詐睹之事，除迭據共
    同被告寅○○於警詢及偵、審中供述在卷外，共同被告乙○○、卯○○及證人即當時在場之人壬○○、辛○○於本院審
    理時均證述確實因此產生紛爭之事。而寅○○因此遭詐騙金
    額約一百多萬元，除據其自承在卷外，證人壬○○就此於本
    院審理時亦證稱：當時伊看到寅○○輸了很多錢，記憶中有
    上百萬元等語。而寅○○自告訴人庚○等五人處取得遭詐騙
    之賭金一百二十二萬元後，確有將部分賭金交還給其餘在場
    賭客即丁○○、癸○○、甲○○，此業據共同被告丁○○於
    偵查中供稱：當天伊輸了六萬多元，（當天鄧給你們多少錢
    ？）六萬元等語，共同被告癸○○供稱：當天伊輸了五萬元
    ，（當天鄧給你們多少錢？）五萬元等語，共同被告甲○○
    供稱：伊輸了八萬多元，（當天鄧給你們多少錢？）八萬元
    等語（以上見九十年度偵字第八一二六號卷第一二二頁反面
    ）。則寅○○因此取回之賭金與其所遭詐騙之金額，若合符
    節。本件告訴人庚○等五人既有以詐騙方式，取得被告寅○○之賭金，則寅○○民事上對之本即有權請求損害賠償，而
    其所取得數額，復未逾越其所損失數額，難認其主觀上有不
    法所有意圖，雖其以暴力手段取回有所不當，但此係另涉如
    前述強制行為，自難以此執為有不法所有意圖之認定。公訴
    人此部分所指自有未合，然依公訴意旨，認被告此部分行為
    與前揭所論妨害自由犯行間有方法、結果之裁判上一罪關係
    ，爰不另為無罪諭知。
貳、無罪部分：
一、公訴意旨略以：被告有共同參與右揭事實一所示主持賭局之
    行為，而認其另涉有刑法第二百六十八條之意圖營利聚眾賭
    博罪嫌。訊據被告堅詞否認有公訴人此部分所指犯行，辯稱
    ：伊僅係在場賭博云云。
二、公訴人認被告涉有此部分犯行，係以：(一)被告之自白，(二)共
    同被告寅○○、丙○○、丑○○、卯○○、丁○○、癸○○
    及甲○○於警詢及偵查中之供述，(三)告訴人庚○等五人於警
    詢及偵查中之指訴為主要論據。本院按犯罪事實應依證據認
    定之，無證據不得認定犯罪事實；又不能證明被告犯罪者，
    應諭知無罪之判決；刑事訴訟法第一百五十四條第二項、第
    三百零一條第一項分別定有明文。經查：依被告於警詢及偵
    、審中所述，均僅供承在場賭博之事，並未自白公訴人此部
    分所指共同意圖營利聚眾賭博之行為，是公訴人指被告有自
    白，恐係誤會。而依共同被告寅○○、丙○○、丑○○、丁○○、癸○○及甲○○於警詢及偵查中之供述，就公訴人此
    部分所指被告共同參與之行為，均未有任何供述。至於共同
    被告卯○○於警詢中雖曾供稱：子○○有收取抽頭金云云，
    然據其事後於本院審理時所述，則改稱：有清注的人，但伊
    不認識，有抽頭的人，清注的人在清注時順便把抽頭金拿走
    等語（以上見九十年度偵字第八一二六號卷第一五頁反面，
    本院卷(二)九十三年九月八日審判筆錄）；則其對於被告此部
    分所指，先後不一，並非毫無瑕疵可指。而依告訴人庚○等
    五人於警詢及偵查中所述，有關抽頭金部分，渠等均指訴是
    共同被告丙○○而為，被告僅係事後與共同被告寅○○前來
    處理詐睹之事。
三、綜上所述，公訴人此部分所指犯行，除共同被告卯○○警詢
    中之單一供述外，並無其他補強證據可佐，且該供述亦有如
    前述先後不一之處，自難執此作為被告有罪之認定，此外，
    復查無其他積極證據足認被告有公訴人此部分所指犯行，按
    上所述，自應為無罪諭知。
據上論斷，應依刑事訴訟法第二百九十九條第一項前段、第三百
零一條第一項，刑法第二條第一項前段、第二十八條、第三百零
二條第一項、第五十五條、第四十一條第一項前段，罰金罰鍰提
高標準條例第一條前段、第二條，判決如主文。
本案經檢察官張啟聰到庭執行職務。
中　　華　　民　　國　　94　　年　　4 　　月　　13　　日
                              臺灣桃園地方法院刑事第五庭
                                    審判長法  官  潘政宏
                                          法  官  周炳全
                                          法  官  許泰誠
右正本證明與原本無異。如不服本判決應於收受送達後十日內向
本院提出上訴書狀，其未敘述上訴之理由者並得於提起上訴後十
日內向本院補提理由書（均須按他造當事人之人數附繕本）。
                                          書記官  吳瓊英
中　　華　　民　　國　　94　　年　　5 　　月　　6 　　日
附錄本案論罪科刑法條：
中華民國刑法第302條第1項
私行拘禁或以其他非法方法，剝奪人之行動自由者，處五年以下
有期徒刑、拘役或三百元以下罰金。
罰金罰鍰提高標準條例第1條
依法律應處罰金、罰鍰者，就其原定數額得提高為二倍至十倍。
但法律已依一定比率規定罰金或罰鍰之數額或倍數者，依其規定
。
罰金罰鍰提高標準條例第2條
依刑法第 41 條易科罰金或第 42 條第 2 項易服勞役者，均就其
原定數額提高為一百倍折算一日；法律所定罰金數額未依本條例
提高倍數，或其處罰法條無罰金刑之規定者，亦同。
